【裁判字號】    98,交抗,242
【裁判日期】    980521
【裁判案由】    聲明異議
【裁判全文】
臺灣高等法院高雄分院刑事裁定         98年度交抗字第242號
抗   告   人
即原處分機關  交通部公路總局高雄區監理所
代   表   人  乙○○
異   議   人
即  受處分人  甲○○
上列抗告人因受處分人違反道路交通管理處罰條例，聲明異議案
件，不服臺灣高雄地方法院中華民國98年3 月31日裁定（98年度
交聲字第401 號），提起抗告，本院裁定如下：
    主  文
抗告駁回。
    理  由
一、異議意旨略以：異議人即受處分人甲○○於民國95年8 月17
    日晚上9 時40分許，在高雄縣鳳山市○○路農民銀行前，因
    酒後駕駛自小客車，經警攔查並施以酒測，呼氣酒精濃度值
    超過法定標準，為警當場製單舉發，該案業經臺灣高雄地方
    法院檢察署（下稱高雄地檢署）檢察官為緩起訴處分確定，
    並據以向財團法人勵馨社會福利事業基金會（下稱勵馨基金
    會）支付新臺幣（下同）10,000元，今原處分機關竟再為裁
    處，爰依法聲明異議，請求撤銷原處分等語。
二、原處分機關交通部公路總局高雄區監理所係以：異議人於95
    年3 月17日晚上9 時40分許，酒後駕駛車牌號碼ZH–0099號
    自小客車，行經高雄縣鳳山市○○路農民銀行前，為警施以
    酒測，測得其呼氣酒精濃度檢測值為每公升0.68毫克，超過
    法定標準，由高雄縣政府警察局交通警察隊員警當場製單舉
    發，原處分機關於98年2 月4 日，依道路交通管理處罰條例
    第35 條 第1 項第1 款規定，裁處罰鍰49,500元，並吊扣駕
    駛執照12 個 月及施以道安講習在案。
三、按汽車駕駛人，駕駛汽車經測試檢定，酒精濃度超過規定標
    準者，處15,000元以上60,000元以下罰鍰，並當場移置保管
    其車輛及吊扣其駕駛執照1 年，道路交通管理處罰條例第35
    條第1 項第1 款固定有明文。惟按一行為同時觸犯刑事法律
    及違反行政法上義務規定者，依刑事法律處罰之。但其行為
    應處以其他種類行政罰或得沒入之物而未經法院宣告沒收者
    ，亦得裁處之。前項行為如經不起訴處分或為無罪、免訴、
    不受理、不付審理之裁判確定者，得依違反行政法上之義務
    規定裁處之，行政罰法第26條亦定有明文。
四、經查：
(一)、本件異議人確有於95年3 月17日晚上9 時40分許，酒後駕駛
    車牌號碼ZH–0099號自小客車，沿高雄縣鳳山市○○路北往
    南方向行駛，行經高雄縣鳳山市○○路農民銀行前，經警對
    異議人實施吐氣酒精濃度測試，測得其呼氣酒精濃度達每公
    升0.68毫克，已超過法定標準，違反道路交通管理處罰條例
    第35條第1 項第1 款規定，而遭員警製單舉發之事實，業據
    異議人所自承在卷，並有上開舉發通知單、酒精濃度呼氣測
    試單各1 紙在卷可稽。又異議人於上揭時、地酒醉駕車之事
    實，復經員警以其上開行為亦涉犯刑法第185 條之3 公共危
    險罪嫌，移送高雄地檢署偵辦，並經高雄地檢署檢察官於95
    年4 月11日以95年度偵字第9259號為緩起訴處分，命被告立
    悔過書，並應於緩起訴處分確定之日起3 個月內向勵馨基金
    會支付10,000元確定，緩起訴期間為1 年；而異議人業已於
    95年6 月5 日向勵馨基金會支付10,000元完畢，上開緩起訴
    處分並於96年5 月9 日期滿等情，業經原審依職權調閱高雄
    地檢署95年度緩字第1800號案卷核閱屬實，並有上開緩起訴
    處分書、臺灣高等法院高雄分院檢察署處分書、合作金庫匯
    款回條聯、臺灣高等法院被告前案紀錄表各1 份在卷可稽。
    上揭事實，要堪認定。
(二)、而依行政罰法第26條之立法理由觀之，「一行為同時觸犯刑
    事法律及違反行政法上義務規定時，由於刑罰與行政罰同屬
    對不法行為之制裁，而刑罰之懲罰作用較強，故依刑事法律
    處罰，即足資警惕時，實無為一事二罰再處行政罰之必要，
    且刑事法律處罰，由法院依法定程序為之，較符合正當法律
    程序，應予優先適用。但罰鍰以外之沒入或其他種類行政罰
    ，因兼具維護公共秩序之作用，為達行政目的，行政機關仍
    得併與裁處」。至於刑事訴訟法第253 條之1 所指之緩起訴
    處分，其中檢察官命被告為金錢給付部分，並得為民事強制
    執行名義，受處分人因上開緩起訴處分而剝奪其財產權，且
    前揭金錢給付義務亦具有強制性、懲罰性，雖不若易科罰金
    係以支付金錢作為自由刑之替代，然經由緩起訴處分條件之
    履行使其免於遭檢察官發動起訴程序，仍具有替代刑罰之效
    果，廣義而言，應屬前揭所稱之「實質刑事法律處罰」，而
    有行政罰法第26條第1 項「一事不二罰」規定之適用。
(三)、至交通部95年7 月17日交路字第0950006986號函釋雖略以：
    查法務部行政罰法諮詢小組第1 次會議紀錄已明確結論「緩
    起訴者乃附條件的不起訴處分，亦即是不起訴的一種」在案
    ，當依該部上開函釋結論及行政罰法第26條第2 項規定辦理
    云云。惟「緩起訴」處分之最終雖使被告免於刑事訴追之效
    果，與「不起訴」處分之效果相同，然觀諸刑事訴訟法第25
    3 條之1 第1 項係91年2 月8 日增訂，行政罰法係94年2 月
    5 日公布，而制定在後的行政罰法第26條第2 項僅臚列「不
    起訴處分或無罪、免訴、不受理、不付審理之裁判確定者」
    ，並未將「緩起訴處分」納入。又緩起訴處分既非不能證明
    行為人之犯罪事實，且行為人有支付一定金額之實質處罰，
    已產生實質刑罰之效果，自與上開行政罰法第26條第2 項列
    舉之不起訴處分等情形迥然有別，仍無從遽為比擬而為相同
    之處置。再者，酒後駕車行為人於受緩起訴處分，並於其財
    產權遭受剝奪之餘，卻仍需繳納一定金額之行政罰鍰，其結
    果勢必降低刑事被告接受緩起訴之意願，亦與訂定緩起訴處
    分以替代繁複刑事審判程序之制度性機能相悖。準此以言，
    制定在後之行政罰法第26條第2 項既未將緩起訴處分列舉其
    中，本於保障人民基本權及「法律明示其一排除其他」之法
    理暨前揭說明，自不能將條文中「不起訴處分」之範圍，擴
    及於性質並不相同之「緩起訴處分」。是行政機關對於行為
    人酒後駕車之違規行為，業經檢察官為緩起訴處分並命行為
    人為金錢給付部分，僅得該金錢給付與最低罰鍰基準規定之
    差額再課以行政罰鍰，惟不得再緩起訴處分所命金錢給付之
    範圍內重複課處行政罰鍰。
(四)、本件異議人上開酒後駕車之行為，係屬同時觸犯刑事法律及
    違反行政法上義務規定之行為，既經緩起訴處分確定，異議
    人並已履行上開緩起訴處分命其向勵馨基金會支付10,000元
    完畢，已產生實質刑罰之效果。揆諸前揭說明，原處分機關
    對異議人上開酒後駕車之違規行為，固得依行政罰法第26條
    第1 項但書之規定，處以其他種類行政罰如施以道路交通安
    全講習，然已不得就該同一違規事實再重複處以業經繳納3
    萬元部分之罰鍰。另依道路交通管理處罰條例第35條第8 項
    規定：「前項汽車駕駛人，經裁判確定處以罰金低於本條例
    第92條第3 項所訂最低罰鍰基準規定者，應依本條例裁決繳
    納不足最低罰鍰之部分」。上開道路交通管理處罰條例第35
    條第8 項之規定，核屬行政罰法第26條第1 項之特別規定，
    而緩起訴處分固屬廣義之司法處分，為避免經法院裁判確定
    者，仍得裁決繳納差額；而經緩起訴確定者，反不得裁決繳
    納差額之不公平情事，所謂「經裁判確定處以罰金低於本條
    例第92條第3 項所訂最低罰鍰基準規定者」，自應包括「經
    緩起訴處分確定命支付公庫一定金額」在內。本件異議人既
    已依緩起訴處分命令支付勵馨基會金10,000元，而原處分機
    關復就異議人同一酒後駕車之違規行為，依前開統一裁罰基
    準表之規定，裁處罰鍰49,500元。其中罰鍰10,000部分，依
    行政罰法第26條第1 項前段之規定，不得重複裁罰，至差額
    39,500元部分，仍得依道路交通管理處罰條例第35條第8 項
    規定予以裁處，並得依行政罰法第26條第1 項但書之規定，
    施以罰鍰以外之其他種類行政罰即道路交通安全講習。
五、綜上所述，原處分機關遽為上開裁罰，其中罰鍰10,000元部
    分，有違行政罰法第26條第1 項前段關於「一事不二罰」之
    規定，異議人以此部分違法為由，聲明異議，為有理由，原
    審因而將此部分之處分撤銷，並為此部分不罰之諭知；至於
    扣除上開重複裁罰10,000元以外之罰鍰39,500元部分（即與
    緩起訴命繳納10,000元之差額部分），原審認原處分機關依
    道路交通管理處罰條例第35條第8 項規定予以裁處，並無違
    誤，異議人此部分之異議為無理由，應予駁回，異議人仍應
    補繳39,500元之罰鍰。至於施以道路交通安全講習部分，原
    處分機關本得依行政罰法第26條第1 項但書規定予以裁罰，
    並無違法，異議人請求併予撤銷，即無理由，原審因而將此
    部分異議併予駁回。經核原裁定於法並無不合，抗告意旨，
    仍執：緩起訴乃附條件的不起訴處分，亦即是不起訴的一種
    ，自有行政罰法第26條第2 項規定之適用。本件原審所為「
    原處分關於罰鍰逾新台幣萬玖仟伍百元部分撤銷。前項撤
    銷部分不罰」之裁定，與法令尚有未恰，應予撤銷等詞，指
    摘原裁定此部分不當，難認有理由，應予駁回。
據上論斷，應依道路交通案件處理辦法第26條，刑事訴訟法第41
2條，裁定如主文。
中    華    民    國    98    年    5     月    21    日
                  刑事第九庭    審判長法  官 莊秋桃
                                      法  官 范惠瑩
                                      法  官 謝宏宗
以上正本證明與原本無異。
本裁定不得再抗告。
中    華    民    國    98    年    5     月    22    日
                                      書記官 蘇恒仁


司法院資訊處製作；財團法人民間司法改革基金會備份。
